---
title: "Știința Datelor Laborator 1"
output:
  html_document:
    df_print: paged
  pdf_document: default
  html_notebook: default
---
# ȘD - Scop
Scopul laborataorelor de Știința Datelor este formarea următoarelor capacități:

- Matematice
- Programare
- Procesare a datelor
- De cercetare

## Limbajul R

### Istorie
R se trage din limbajul S, creat în 1976 la BELL, special pentru analiză statistică. Acesta a fost făcut în Fortran. Echivalentul lui din ziua de astăzi este Splus, care este proprietar. Dezvoltarea R a început în 1992 și s-a terminat o dată cu nașterea R pe 29 februarie 2000 . Avantajul lui este că e open-source și a transpus multe părți din Fortran în C. În ziua de astăzi este considerat cel mai specific limbaj pentru statistică.

### Părți Importante
IDE-ul de dezvoltare R Studio oferă consolă, editor de fișiere, incorporează managementul de pachete, graficele si documentația. CRAN este arhiva de pachete pentru R.  Rd este un mark-up asemănător latext pentru R, în care sunt făcute documentațiile funcțiilor. R conține foarte multe seturi de date incorporate precum celebrele iris și mtcars.
Putem apela docuemntația pentru o funcție cu ?functie.
Are un depanator incorporat foarte ușor de utilizat, asemănător celui din visual studio code.

### Tipuri de bază - Clase atomice

Înainte să intrăm în detalii operatorul de atribuire în R este ```<-```, ```print``` este o funcție de afișare a unui obiect, iar ```class``` este o funcție ce returnează tipul obiectului.

#### Caracter
Primul tip de bază 'caracter', reprezentat unicode.
```{r}
a <- 'a'
print(a)
class(a)
```
#### Număr real
Numere reale sunt reprezentate prin clasa numeric. Ele sunt stocate sub forma IEEE 754 double.
```{r}
a <- 1.3
print(a)
class(a)
```
#### Număr Întreg
Numere intregi necesită litera L ca sufix în notare. Ele sunt memeorate pe 32 de biți.
```{r}
a <- 1L
print(a)
class(a)
```
#### Număr complex
Numerele complexe sunt reținute ca 2 valori IEEE 754 double.
```{r}
a <- 1+1i
print(a)
class(a)
```
#### Element logic
Elemente logice au două valori: TRUE și FALSE.
```{r}
a <- TRUE
print(a)
class(a)
summary(a)
```

### Clase de bază

#### Vector
Prima clasă de bază este Vector. Aceasta poate stoca mai multe elemente de același tip sau clasă.
```{r}
a <- c(1,2,3)
print(a)
class(a)

b <- c('a','b','c')
print(b)
class(b)
summary(b)
```
În caz de folosire a mai multor tipuri se va alege cel mai cuprinzător dintre ele. Prin cuprinzător se referă la tipul la care tuturor celălalte li se poate face conversia.
```{r}
a <- c(1,'a',3L,TRUE)
print(a)
class(a)
a[4] == TRUE
summary(a)
```

#### Listă
Dacă vrem să punem într-o grupare tipuri diferite, putem folosi clasa listă.
```{r}
a <- list(1,'a',3L,TRUE)
print(a)
class(a)
a[4] == TRUE
summary(a)
```

#### Matrice
Matricea, asemenea vectorilor, poate avea doar elemente de același tip. 
```{r}
a <- matrix(c('a','b','c','d','e','f'),nrow=2,ncol=3)
print(a)
class(a)
summary(a)
```

#### Cadru de date
Cadrul de date este o listă de vectori de lungimi egale.
```{r}
a <- data.frame(c('a','b','c','d','e','f'),1:6)
print(a)
class(a)
summary(a)
a <- data.frame(a=c('a','b','c','d','e','f'),b=1:6)
print(a)
class(a)
summary(a)
```

#### Factori
O clasă specială este cea de factori. Acestia se folosesc atunci când avem un numar finit de valori text într-un vector. Pentru îmbunătățirea performanței, fiecare valoare textuala va primi o reprezentare numerică 1,2 ... .
```{r}
a <- c('a','b','c','d','e','f')
print(a)
class(a)
summary(a)
b <- factor(a)
print(b)
class(b)
summary(b)
```

### Operații
Operațiile în interiorul R sunt asemănătoare celor din limbaje obișnuite, dar în același timp există și operații vectoriale, precum în MatLab / Octave.

#### Operații simple
```{r}
a <- 1
b <- 2
a+b
a/b
a%%b
a-b
a*b
a<b
a==b
a>b
```

#### Operații vectoriale
```{r}
1:6
a <- c(1,2,3)
b <- c(4,5,6)
a+b
a/b
a%%b
a-b
a*b
a*3
a<b
a==b
a>b
a <- matrix(1:6,nrow=2,ncol=3)
b <- matrix(11:6,nrow=2,ncol=3)
a+b
a/b
a%%b
a-b
a*b
a*4
a<b
a==b
a>b
a <- matrix(c(1:4),nrow=2,ncol=2)
b <- matrix(c(7:10),nrow=2,ncol=2)
a%*%b
```
### Selectie

Un lucru important în știința datelor este selectarea unor fragmente din date. Pentru aceasta, exista diferiti operatori.

```{r}
?summary
```

#### Operatorul []
Operatorul $[]$ returnează un subset conform condițiilor din interior, având aceeași clasă ca obiectul inițial.
```{r}
a <- list('a',1,'c',4,'e',6)
print(a[1])
class(a[1])
summary(a[1])
```
Se pot folosi indecși negativi care reprezintă indecsii elementelor care nu vor fi luate în considerare
```{r}
a <- list('a',1,'c',4,'e',6)
print(a[-1])
```
#### Operatorul [[]] și $
Operatorii $[[]]$ și $\$$ sunt asemănători cu operatorul $[]$, dar in acest caz valoarea de return va avea clasa elementului.
```{r}
a <- list('a',1,'c',4,'e',6)
print(a[[1]])
class(a[[1]])
summary(a[[1]])
```
#### Subnetare Logică
În mod implicit condiția din interiorul operatorilor se referă la indecși selectați, dar în același timp poate fi un vector de elemente logice
```{r}
a <- 1:6
print(a[a<3])
a <- 6:1
print(a)
print(sort(a))
print(order(a))
print(a[order(a)])
```
#### NA/NAN/Inf
În R există anumite valori speciale pe care nu dorim să le considerăm în operațiile noastre asupra datelor.
```{r}
a <- list('a',1,3,NA,NaN,Inf)
b <- c(5,1,3,NA,NaN,Inf)
d <- c('a',1,3,NA,NaN,Inf)
print(a)
0/0
Inf-Inf
NA + 1
NA * 0
NaN * 0
Inf * 0
NA==NaN
is.na(a)
is.nan(b)
is.infinite(b)
is.nan(d)
is.infinite(d)
is.nan(NaN)
is.infinite(Inf)
```
### Secvențe de Control
Ca în majoritatea limbajelor R deține secvențe de control care nu sunt indicate spre utilizare
doar ca ultim resort când nu putem folosi operații vectoriale sau funcții predefinite.
#### IF
if (condiție1) {} else if (condiție2) {} else {}
```{r}
a <- 2
if (a<1) {print(a*2)} else if (a>3) {print(a*3)} else {print(a/2)}
```
#### FOR
for(x in X) {} – poate fi utilizat next
```{r}
a <- 1:6
for(elem in a) {
  if(elem<3) next
  print(elem)
}
```
```{r}
for(elem in a) {
  print(elem)
}
```
```{r}
for(elem in a) {
  if(elem==3) break
  print(elem)
}
```
#### WHILE
while(condiție1) {}
```{r}
a <- 2
b <- 4
while(a<b) {
  a <- a+2
  b <- b+1
}
print(a)
```
#### REPEAT
repeat {} – utilizare break
```{r}
a <- 2
b <- 4
repeat {
  a <- a+2
  b <- b+1
  if(a>=b) {
    break
  }
}
print(a)
```
### Funcții
Un mod de a modulariza codulul este prin intermediul funcțiilor.

#### Definitii ale funcțiilor
```{r}
my_sum <- function(a,b) {
  a <- a+1
  b <- b/2
  a+b
}
my_sum(4,6)
my_iter <- function(a,b) {
  a <- a*2
  a+3
}
my_iter(4)
my_iter(4,5)
```
Valori implicite.
```{r}
my_sum_2 <- function(a,b=2) {
  a <- a+1
  b <- b/2
  a+b
}
my_sum_2(4)
my_iter_2 <- function(a=3,b) {
  a <- a*2
  a+3
}
my_iter_2(4)
my_iter_2(4,5)
my_iter_2(b=4)
formals(my_sum_2)
```
Argumentul ... . 
```{r}
my_sum_3 <- function(a,...) {
  a <- a+1
  b <- list(...)
  print(b)
  a + b[[1]]
}
my_sum_3(4,5,6,a=7,8)

my_sum_4 <- function(..., a) {
  a <- a+1
  b <- list(...)
  a + b[[1]]
}
my_sum_4(4,5,6,a=7,8)
```
După parametrul ..., este recomandat să avem valori implicite.
```{r}

my_sum_4 <- function(..., a=5) {
  a <- a+1
  b <- list(...)
  a + b[[1]]
}
my_sum_4(4,5,6,a=7,8)
my_sum_4(4,5,6,7,8)
```
#### Funcții predefinite
```{r}
a <- 1:10
max(a)
sum(a)
min(a)
median(a)
```
#### Funcții iterative
lapply(listă, funcție) – aplică funcția asupra fiecărui element al listei (returnează listă mereu)
```{r}
iter <- function(a) {a+1}
a <- list(1,2,3,4,5,6)
print(a)
lapply(a, iter)
a <- list(1:6)
print(a)
lapply(a, iter)
```
sapply(listă,funcție) – analog lapply, dar poate returna vector, matrice sau listă
```{r}
a <- list(1,2,3,4,5,6)
print(a)
sapply(a, iter)
a <- list(1:6)
print(a)
sapply(a, iter)
```
apply(vector/matrice, rânduri/coloana, funcție) – c(1,3) păstrează dimensiunea 1 și 3 a unei matrice cel puțin tridimensională
```{r}
a <- matrix(c(1:6),nrow=2,ncol=3)
print(a)
apply(a,1, iter)
apply(a,2, iter)
```
mapply(funcție, vector, vector) – aplică o funcție având ca argumente un element din x și un element din y
```{r}
a <- 1:6
b <- 3:8
mapply(sum,a, b)
```
tapply(vector, factori, funcție) – aplică funcția grupând elementele vectorului în funcție de factori
```{r}
a <- 1:6
tapply(a,a<3, iter)
```
split(vector/data.frame/list,matrice, factori) – imparte vectorul in elemente de listă în funcție de factori (list(factori,factori))
```{r}
a <- 1:6
split(a,a<3)
split(a,list(a<3,a%%2==0))
```


#### Funcții anonime
Pentru funcțiile predefinite, putem folosi într-un anumit moment funcții anonime.

```{r}
a <- list(1,2,3,4,5,6)
print(a)
lapply(a, function(x){x*2})
```
#### Operatori
Putem defini noi operatori binari utilizând formatul %nume_operator% si definind funcția pe care o execută operatorul asupra "%p%". 
Atenție! La definire trebuie să folosim ghilimele, iar la utilizare putem folosi formatul inițial.
```{r}
a <- 1
b <- 2
"%p%" <- function(x,y) {x*2+y}
a %p% b
```


### Simulare/Experiment

Foarte important în procesul ștințific este reproducerea experimentelor și simulăriilor. Adeseori pentru a nu luat în cosniderare toate cazuriilor se alege un caz aleator sau se genează numere aleatorii când nu avem date de intrare precise. Pentru a avea un experiment ce poate fi reprodus se folosește funcția de setare a seed-ului:

```{r}
set.seed(10)
```

Dacă dorim să generăm 10 numere aleatorii cu media 0 și deviația standard 1 folosim funcție:
```{r}
rnorm(10, mean=0, sd=1)
```

Dacă dorim să alege un număr de 3 valorii aleatoriu dintr-un vector fără înlocuire:
```{r}
sample(1:10, 3, replace=FALSE)
```

În caz de vă loviți de erori puteți folosi funcțiile traceback() și debug(funcție).


# Exercitii

## 1
Creati un vector x cu 20 de elemente, folosind functia rnorm.
Hint: Puteti folosi mean=0, sd=0.5.

## 2
Construiti un vector cu elementele din x de la pozițiile 3, 5, 7, 11, 13, 19.

## 3
Construiti un vector cu elementele din x, mai puțin cele de la pozițiile 1, 5, 7, 16, 18.
Hint: Folositi indecsi negativi

## 4
Simulati 4 aruncari cu zarul, folosind functia 'sample'. Rezultatele
vor fi afisate intr-un vector, ca rezultat al functiei.
Hint: Parametrul replace, setat pe True, permite repetarea unei valori random.

## 5
Sa presupunem ca vrem sa simulam aruncarea unei monede inechitabile, cu 2 fete. Aceasta moneda are o probabilitate de 0.3 pentru 'ban' si o probabilitate de 0.7 pentru 'stema'. Reprezentam 'banul' cu 0 si 'stema' cu 1. Construiti, folosind functia 'sample', un vector care simuleaza cele 100 de aruncari.
Hint: In functia 'sample' se poate adauga un parametru extra, numit 'prob'.

## 6
Se da urmatoarea lista:
```{r}
x <- list(a = 1:10, beta = exp(-3:3), logic = c(TRUE,FALSE,FALSE,TRUE))
```
Folosind lapply, calculati media pentru a, beta si logic.

## 7
Se da codul de mai jos:
```{r}
A<-c(1:9)
B<-c(1:12)
C<-c(1:15)
my.lst<-list(A,B,C)
```
Folosind sapply, creati o noua lista de tipul 2 * x, unde x reprezinta elementele din my.lst.